【裁判字號】    99,審訴,2106
【裁判日期】    991027
【裁判案由】    偽造文書等
【裁判全文】
臺灣高雄地方法院刑事判決            99年度審訴字第2106號
公  訴  人  臺灣高雄地方法院檢察署檢察官
被      告  甲○○
上列被告因偽造文書等案件，經檢察官提起公訴（98年度偵緝字
第2260號），被告於準備程序中就被訴事實為有罪之陳述，經本
院告知簡式審判程序之旨，並聽取被告與公訴人之意見後，本院
合議庭裁定由受命法官獨任進行簡式審判程序，判決如下：
    主  文
甲○○共同犯行使偽造公文書罪，累犯，處有期徒刑貳年陸月。
附表二編號1 至3 所示偽造印文陸枚，均沒收。
    事  實
一、甲○○前於民國94年間因恐嚇案件，經臺灣桃園地方法院以
    94年度訴字第2345號判決判處有期徒刑10月，嗣經裁定減刑
    為有期徒刑5 月確定，於96年7 月16日縮刑期滿執行完畢。
    其自98年2 月間，向真實姓名不詳，綽號「阿榜」之成年人
    借錢後，因無力償還便加入「阿榜」所組成之詐騙集團。該
    詐騙集團成員共同基於意圖為自己不法所有之詐欺、行使偽
    造公文書及冒充公務員而行使職權之犯意聯絡，於98年2 月
    13日上午10時30分許，由該詐騙集團之不詳成員，撥打電話
    給乙○○○並假冒警察局小隊長「陳世華」及臺灣臺中地方
    法院檢察署（下稱臺中地檢署）檢察官之名義，向乙○○○
    偽稱「其中國信託商業銀行帳戶之帳號遭盜用，需將銀行內
    之定期存款解約轉為活期存款後，並提領新臺幣（下同）10
    萬元作為生活費並更改密碼」等語，致乙○○○信以為真，
    而陷於錯誤後，於98年2 月13日12時許，至銀行完成上開事
    項後，並聯絡上開集團之假「檢察官」。而甲○○於98年2
    月13日13時許，便假冒為台中地檢署檢察官至乙○○○於高
    雄市左營區○○○路281 號大門口，向乙○○○行使職權並
    交付一紙牛皮紙袋內含3 封由不詳之人所偽造之「臺中地方
    法院地檢署監管科」、「法務部台中行政執行處凍結管制執
    行命令」、「臺灣台中地方法院檢察署傳票」公文書給乙○
    ○○而行使之，致乙○○○信以為確係臺中地檢署公務員執
    行職務，而交付中國信託商業銀行帳號000000000000號帳戶
    之存摺及印章給甲○○，致生損害於臺中地檢署執行職務之
    公信性、業務管理之正確性及乙○○○之權益。甲○○取得
    上開帳戶之存摺後，並與不詳之人分別於附表一所示之時地
    領取乙○○○上開帳戶內之款項。嗣經乙○○○報警處理，
    為警在上開偽造之公文書上，採得甲○○之指紋，而查獲上
    情。
二、案經高雄市政府警察局左營分局報請臺灣高雄地方法院檢察
    署檢察官偵查起訴。
    理  由
一、按被告甲○○所為係犯死刑、無期徒刑、最輕本刑為3 年以
    上有期徒刑以外之罪，其於準備程序中就被訴事實為有罪之
    陳述，經受命法官告知簡式審判程序之旨，並聽取公訴人、
    被告之意見後，本院合議庭認為適宜由受命法官獨任進行簡
    式審判程序，依刑事訴訟法第273 條之1 第1 項規定，裁定
    由受命法官獨任進行審判程序，合先敘明。
二、上揭事實，業據被告於本院審理時供承不諱，核與證人即被
    害人乙○○○於警詢中之供述相符，並有中國信託商業銀行
    對帳單、盜領記錄各1 紙、監視錄影擷取照片7 張、扣案偽
    造「臺中地方法院地檢署監管科」、「臺灣台中地方法院檢
    察署傳票」及「法務部台中行政執行處凍結管制執行命令」
    3 紙、內政部警政署刑事警察局98年4 月28日刑紋字第0980
    053038號鑑驗書1 份在卷可佐，是被告之任意性自白核與事
    實相符，洵堪採為論罪科刑之依據。綜上，本件事證明確，
    被告犯行堪以認定，應依法論科。
三、按所謂文書，乃以文字或符號為一定之意思表示，具有存續
    性，以為法律上或社會生活上重要事項之證明者而言，故不
    論係影本或原本，若有上述文書之性質，均屬文書之範疇。
    次按刑法上所稱之公文書，係指公務員職務上製作之文書，
    刑法第10條第3 項定有明文。若由形式上觀察文書之製作人
    為公務員，且文書之內容係就公務員職務上之事項所製作，
    即使該偽造之公文書上所載製作名義機關不存在或該文書所
    載之內容並非該管公務員職務上所管轄，惟社會上一般人無
    法辨識而仍有誤信其為真正之危險時，仍難謂其非公文書。
    再按刑法上所謂公印或公印文，係專指公署或公務員職務上
    所使用，用以表示公署或公務員資格之印信而言，即俗稱大
    印與小官章及其印文（最高法院22年上字第1904號及69年台
    上字第693 號判例意旨參照）。而公印文之形式凡符合印信
    條例規定之要件而製頒，無論為印、關防、職章、圖記，如
    足以表示其為公務主體之同一性者，均屬之（最高法院89年
    度台上字第3155號判決意旨參照）。查附表二編號1 至3 所
    示「臺灣臺中地方法院檢察署傳票」、「臺中地方法院地檢
    署監管科」、「法務部台中行政執行處凍結管制執行命令」
    上之「法務部行政執行署臺北執行處凍結管制命令印」印戳
    ，雖非表示公務機關或機關長官資格及其職務之印信，而難
    以公印文論，惟附表二所示文書上所蓋偽造之「檢察執行處
    鑑」印戳，係表示公務機關或公務員資格及其職務之印信，
    自屬公印文。又附表二所示之文書既係冒用公署名義所為之
    文書，縱該文書之製作名義機關係屬虛構，且均為影本，依
    上揭說明，仍屬公文書。故核被告所為，係犯刑法第216 條
    、第211 條之行使偽造公文書罪、第158 條第1 項之僭行公
    務員職權罪、第339 條第1 項之詐欺取財罪。又偽造文書與
    行使本屬兩罪，如對偽造行為並未參與實施，縱事後知其為
    偽造而行使，亦衹負行使責任，不應兼論偽造（最高法院51
    年臺上字第874 號判例參照）。本案並無積極證據顯示被告
    就公文書之偽造行為，有所參與，自僅就行使行為負責。被
    告與真實姓名不詳之「阿榜」之成年人及其所屬詐騙集團成
    員間，就上開犯行，具有犯意聯絡及行為分擔，應論以共同
    正犯。被告以一行為觸犯前開3 罪名，為想像競合犯，應依
    刑法第55條從一重之行使偽造公文書罪處斷。再被告甲○○
    有犯罪事實欄所列之科刑及執行記錄，其於前案執行完畢5
    年內故意再犯本件有期徒刑以上之罪，為累犯，應依刑法第
    47條第1 項之規定，加重其刑。
四、爰審酌被告正值壯年，其不思以正當方式賺取財物，竟僅因
    積欠債務，即率然加入詐騙集團共同參與詐騙犯行，致被害
    人因而受有265 萬元之鉅額損害，所為實有不該，且被告佯
    稱司法人員身分詐騙被害人，使被害人信以為真，嚴重影響
    司法機關之公信力及民眾對司法機關之信任，亦不應輕判，
    又被告犯後始終未與被害人和解，亦未賠償被害人損失，惟
    念其犯後坦承犯行，態度尚可，並考量其犯罪動機、目的、
    手段等一切情狀，量處如主文所示之刑，以資懲儆。公訴人
    雖具體求刑有期徒刑5 年，惟本院認以量處如主文所示之刑
    為適當，公訴人之求刑，核屬過重，附此敘明。
五、末按行為人用以詐欺取財之偽造書類，既已交付於被害人收
    受，則該物非屬行為人所有，除偽造書類上偽造之印文、署
    押，應依刑法第219 條予以沒收外，依同法第38條第3 項之
    規定，即不得再對各該書類諭知沒收（最高法院43年台上字
    第747 號判例要旨參照）。是附表二所示之偽造公文書，均
    已由被告甲○○交付予被害人，而非屬被告或共同正犯所有
    之物，依上開說明，自不得宣告沒收，惟其上偽造如附表二
    所示之印文合計6 枚，則依刑法第219 條之規定，不問屬於
    犯人與否，均應諭知沒收。至偽造附表二編號1 至3 印文所
    用之印章（未扣案），因被告並無偽造印文犯行，而與被告
    本案行使犯行無涉，爰不於本案宣告沒收。
據上論斷，應依刑事訴訟法第273 條之1 、第284 條之1 、第29
9 條第1 項前段，刑法第216 條、第211 條、第339 條第1 項、
第158 條第1 項、第28條、第47條第1 項、第55條、第219 條，
刑法施行法第1 條之1 ，判決如主文。
本案經檢察官李英霆到庭執行職務。
中    華    民    國    99    年    10    月    27    日
                 刑事第十庭  法  官  楊珮瑛
以上正本證明與原本無異。
如不服本判決應於收受送達後10日內向本院提出上訴書狀，並應
敘述具體理由；如未敘述上訴理由者，應於上訴期間屆滿後20日
內向本院補提理由書（均須按他造當事人之人數附繕本）「切勿
逕送上級法院」。
中    華    民    國    99    年    10    月    27    日
                              書記官  陳莉庭
附錄本判決論罪科刑法條全文
中華民國刑法第216條
（行使偽造變造或登載不實之文書罪）
行使第 210 條至第 215 條之文書者，依偽造、變造文書或登載
不實事項或使登載不實事項之規定處斷。
中華民國刑法第158條
（僭行公務員職權罪）
冒充公務員而行使其職權者，處3 年以下有期徒刑、拘役或5百
元以下罰金。
冒充外國公務員而行使其職權者，亦同。
中華民國刑法第339條
（普通詐欺罪）
意圖為自己或第三人不法之所有，以詐術使人將本人或第三人之
物交付者，處5 年以下有期徒刑、拘役或科或併科1 千元以下罰
金。
以前項方法得財產上不法之利益或使第三人得之者，亦同。
前二項之未遂犯罰之。
附表一
 ┌──┬─────┬────────┬─────────┬────┐
 │編號│被害人    │盜領之時間      │盜領之分行        │被騙金額│
 ├──┼─────┼────────┼─────────┼────┤
 │一、│乙○○○  │98年2月16日     │南高雄分行        │60萬元  │
 │    │          │                │                  │        │
 ├──┼─────┼────────┼─────────┼────┤
 │二、│乙○○○  │98年2月17日     │東高雄分行        │70萬元  │
 │    │          │                │                  │        │
 ├──┼─────┼────────┼─────────┼────┤
 │三、│乙○○○  │98年2月18日     │東高雄分行        │70萬元  │
 │    │          │                │                  │        │
 ├──┼─────┼────────┼─────────┼────┤
 │四、│乙○○○  │98年2月20日     │臺中中港路分行    │65萬元  │
 │    │          │                │                  │        │
 ├──┴─────┴────────┴─────────┴────┤
 │                                                   合計 265萬元 │
 └────────────────────────────────┘
附表二  行使之偽造公文書：
┌──┬────────────────┬───┬──────────┬────────┐
│編號│名稱                            │被害人│應沒收之印文及數量  │證據頁數        │
├──┼────────────────┼───┼──────────┼────────┤
│1   │「臺灣台中地方法院檢察署傳票」  │黃吳瑞│「檢察執行處鑑」公印│左營分局警卷第24│
│    │                                │錦    │文、「法務部行政執行│頁              │
│    │                                │      │署臺北執行處凍結管制│                │
│    │                                │      │命令印」印文各壹枚  │                │
├──┼────────────────┼───┼──────────┼────────┤
│2   │「臺中地方法院地檢署監管科」（提│黃吳瑞│「檢察執行處鑑」公印│左營分局警卷第23│
│    │存書）                          │錦    │文、「法務部行政執行│頁              │
│    │                                │      │署臺北執行處凍結管制│                │
│    │                                │      │命令印」印文各壹枚  │                │
├──┼────────────────┼───┼──────────┼────────┤
│3   │「法務部台中行政執行處凍結管制執│黃吳瑞│「檢察執行處鑑」公印│左營分局警卷第22│
│    │行命令」                        │錦    │文、「法務部行政執行│頁              │
│    │                                │      │署臺北執行處凍結管制│                │
│    │                                │      │命令印」印文各壹枚  │                │
└──┴────────────────┴───┴──────────┴────────┘

司法院資訊處製作；財團法人民間司法改革基金會備份。
